臺灣基隆地方法院刑事判決　　　　　　 96年度交簡上字第9號
上　訴　人　臺灣基隆地方法院檢察署檢察官
被　　　告　甲○○
上訴人因上列被告過失傷害案件，不服本院基隆簡易庭中華民國
96年2月28日96年度基交簡字第64號第一審簡易判決（聲請案號
：96年度偵字第545號）提起上訴，本院管轄之第二審合議庭判
決如下：
    主  文
原判決撤銷。
甲○○因過失傷害人，處拘役拾日，如易科罰金以銀元佰元
即新臺幣玖佰元折算壹日。緩刑貳年。
    事  實
一、甲○○於民國95年6月5日上午9時許，駕駛車牌號碼2818-KM
    號自用小客車，沿基隆市○○街往下坡方向行駛，行經崇法
    街65號前，其明知汽車欲超越同一車道之前車時，須先按鳴
    喇叭二單響或變換燈光一次，並待前行車減速靠邊或以手勢
    或右方向燈表示允讓後，始得超越，且超越時應與前車保持
    半公尺以上之間隔超過，而依當時天候晴朗，視距良好，道
    路並無障礙物等情觀之，亦無不能注意之情事，甲○○竟疏
    未注意上情，僅鳴按喇叭一聲，且未待前車避讓，亦未保持
    超車之安全間隔，即率而自丙○○所騎乘附載莊邱阿照及其
    孫子之車牌號碼GQZ-018號機車左方超越，該自小客車右後
    車門因而擦撞上述機車右側車身，致丙○○騎乘之機車人車
    倒地，使丙○○受有左膝、左胸及左手挫傷之傷害，莊邱阿
    照則受有左手第五指近端指節骨折、左足內踝疑似骨折之傷
    害及左肩、左手及左足挫傷之傷害。嗣經路人報警處理，而
    悉上情。
二、案經丙○○訴由基隆市警察局第二分局報告臺灣基隆地方法
    院檢察署檢察官偵查起訴。
　　理　由
壹、證據能力方面：
  　按被告以外之人於審判外之言詞或書面陳述，除法律有規定
    者外，不得作為證據，刑事訴訟法第159條第1項固定有明文
    。惟被告以外之人於審判外之陳述，雖不符第159條之1至第
    159 條之4之規定，而經當事人於審判程序同意作為證據，
    法院審酌該言詞陳述或書面陳述作成時之情況，認為適當者
    ，亦得為證據；當事人、代理人或辯護人於法院調查證據時
    ，知有第159條第1項不得為證據之情形，而未於言詞辯論終
    結前聲明異議者，視為有前項之同意，同法第159條之5復有
    明定。本件認定事實所引用之下列人證與文書（如貳所示證
    據），固屬被告以外之人於審判外之言詞陳述，惟被告於本
    院審理調查證據時並未爭執其證據能力，本院審酌該言詞陳
    述或書面陳述作成時之情況，亦認為適當，依同法第159 條
    之5之規定，自有證據能力。至告訴人丙○○於偵查所為被
    害經過之陳述，係居於證人之地位，因未經具結，依刑事訴
    訟法第158條之3規定，不得作為證據，合先敘明。
貳、實體方面：
一、認定事實所憑之證據及理由
  (一)上開事實，業據被告甲○○於本院審理時坦承不諱，核與告
    訴人即證人丙○○於警詢及本院審理時證述之情節相符，並
    有基隆市警察局員警工作紀錄簿、基隆市○○○道路交通事
    故現場草圖、現場照片4張在卷可稽，且告訴人丙○○、被
    害人莊邱阿照因而受有如事實欄所載之傷害，亦有衛生署基
    隆醫院診斷證明書、行政院衛生署基隆醫院驗傷診斷書各2
    份在卷可稽，堪認被告之自白與事實相符。
  (二)按汽車欲超越同一車道之前車時，須先按鳴喇叭二單響或變
    換燈光一次，並待前行車減速靠邊或以手勢或右方向燈表示
    允讓後，後行車始得超越。超越時應顯示左方向燈並於前車
    左側保持半公尺以上之間隔超過，行至安全距離後，再顯示
    右方向燈駛入原行路線，道路交通安全規則第101條第1項第
    3款、第5款定有明文，被告駕車自應注意上述道路交通安全
    規定，且當時天晴，路面乾燥無障礙物，視距良好，業據證
    人乙○○於本院審理時證述明確（見本院96年5月10日審判
    筆錄），故依當時路狀，顯無不能注意之情形，被告竟疏不
    注意為之，僅鳴按喇叭一聲，且未待前車避讓，亦未保持超
    車之安全間隔，即率而超越丙○○所騎乘之機車，致發生本
    件車禍，則被告應有過失甚明。再告訴人丙○○、被害人莊
    邱阿照係因本件車禍分別受有如事實欄所載之傷害，有上開
    診斷證明書、驗傷診斷書附卷可按，其等傷害係被告過失駕
    駛行為所致，兩者間顯具有相當因果關係。至告訴人丙○○
    雖超載，惟此純屬行政上之違規行為，核與本件車禍發生無
    相當因果關係，自難為有利被告之認定。
  (三)綜上所述，本案事證明確，被告過失傷害之犯行，堪以認定
    ，應依法論科。
二、論罪科刑：
  (一)核被告所為，係犯刑法第284條第1項前段之過失傷害罪。又
    按行為後法律有變更者，適用行為時之法律。但行為後之法
    律有利於行為人者，適用最有利於行為人之法律，民國94年
    1 月7日經立法院三讀修正通過，於同年2月2日經總統公布
    ，自95年7月1日起施行之刑法（下稱新法；修正前刑法下稱
    舊法）第2條第1項定有明文，此項規定，係規範行為後法律
    變更所生新舊法律比較適用之準據法，於新法施行後，自應
    適用此規定，為「從舊從輕」之比較。查被告行為後，刑法
    第284條第1項前段之法文本身雖未修正，惟其法定本刑有罰
    金刑，而罰金刑之最低數額業於上述日期修正施行及公布，
    故仍應為新舊法之比較。依舊法第33條第5款規定：「罰金
    ：1元以上」，並依現行法規所定貨幣單位折算新臺幣條例
    第2條「現行法規所定金額之貨幣單位為圓、銀元或元者，
    以新臺幣元之3倍折算之」之規定而為換算，舊法法定罰金
    刑之最低數額為銀元1元即新臺幣3元；惟依新法第33條第5
    款規定：「罰金：新臺幣1千元以上，以百元計算之」，新
    法法定罰金刑之最低數額則為新臺幣1,000元。故比較結果
    ，新法第33條第5款規定，顯然較不利於被告，亦即新法並
    未有利於被告，依新法第2條第1項規定，自應依舊法第33
    條第5款、現行法規所定貨幣單位折算新臺幣條例第2條規定
    ，以銀元1元即新臺幣3元為其罰金刑之法定最低數額（最高
    法院95年度第8次刑事庭會議決議三(一)1.參照）。又被告行
    為後，於95年6月14日增定公布刑法施行法第1條之1，並於
    同年7月1日施行，該條規定：「中華民國94年1月7日刑法修
    正施行後（按此日期係三讀通過之日期，實際修正公布日為
    94年2月2日，施行日期為95年7月1日），刑法分則編所定罰
    金之貨幣單位為新臺幣。94年1月7日刑法修正時，刑法分則
    編未修正之條文定有罰金者，自94年1月7日刑法修正施行後
    ，就其所定數額提高為30倍。但72年6月26日至94年1月7日
    新增或修正之條文，就其所定數額提高為3倍」，已將刑法
    分則之貨幣單位定為「新臺幣」，並規定提高標準，且提高
    後之罰金最高數額，與刑法施行法第1條之1增訂前，刑法貨
    幣單位為銀元，依罰金罰鍰提高標準條例第1條前段暨現行
    法規所定貨幣單位折算新臺幣條例第2條所定比例換算結果
    並無不同，此部分非屬法律變更，且依罰金罰鍰提高標準條
    例第1條但書規定「但法律已依一定比率規定罰金或罰鍰之
    數額或倍數者，依其規定」，顯見罰金罰鍰提高標準條例第
    1條提高倍數之規定係屬補充規定，故上述條文施行後，自
    應逕依刑法施行法第1條之1定本件罰金刑之單位及提高標準
    ，而不再適用罰金罰鍰提高標準條例第1條前段之規定，附
    此敘明。
  (二)被告以一過失行為致丙○○、莊邱阿照二人受傷，觸犯構成
    要件相同之罪名，為想像競合犯，應依刑法第55條之規定從
    一重處斷（新法第55條所增但書係科刑之限制，為法理之明
    文化，非屬法律之變更，不生新舊法比較適用問題）。
三、原審予以論罪科刑，固非無見，惟查：(一)被告超車時除未保
    持適當間隔之過失外，尚有未鳴按喇叭單響二聲，待前車避
    讓始行超越之過失，已如前述，原審未審酌被告此部分之過
    失，自有未洽。(二)又被害人莊邱阿照所受傷害如事實欄所述
    ，原審僅審酌被害人莊邱阿照受有左手第五指近端指節骨折
    及左足內踝疑似骨折之傷害，而未審酌其另受有左肩、左手
    及左足挫傷之傷害，亦有未洽。(三)再被告已於96年4月18日
    與被害人丙○○、莊邱阿照達成和解，並已依和解內容賠償
    ，業據被害人丙○○當庭陳述明確，並有基隆市安樂區調解
    委員會調解書1份在卷可稽，原審未及審酌上情而為量刑，
    亦有未洽。檢察官之上訴意旨指摘原判決量刑過輕，雖無理
    由，惟原判決既有上開可議之處，自應由本院予以撤銷改判
    。爰審酌被告並無前科，素行尚佳，其因一時疏未注意貿然
    超車，使被害人2人受有事實欄所載之傷害，已侵害被害人
    之身體法益，被告犯後於本院審理時坦承犯行，並已與被害
    人達成和解，賠償被害人損害等一切情狀，量處如主文所示
    之刑。
四、又按易刑處分，即易科罰金之折算標準、易服勞役之折算標
    準及期限，於新法施行後，亦應為新舊法律之比較適用（最
    高法院95年度第8次刑事庭會議決議三(二)參照）。查被告行
    為後，刑法第41條規定亦於上述日期修正公布及施行，依舊
    法第41條第1項前段規定：「犯最重本刑為5年以下有期徒刑
    以下之刑之罪，而受6個月以下有期徒刑或拘役之宣告，因
    身體、教育、職業、家庭之關係或其他正當事由，執行顯有
    困難者，得以1元以上3元以下折算1日，易科罰金」，且被
    告行為時之易科罰金折算標準，修正前罰金罰鍰提高標準條
    例第2條前段（現已刪除）規定，就其原定數額提高為100
    倍折算1日，則本件被告行為時之易科罰金折算標準，應以
    銀元300元折算1日，經依現行法規所定貨幣單位折算新臺幣
    條例第2條折算為新臺幣後，應以新臺幣900元折算為1日。
    惟新法第41條第1項前段則規定：「犯最重本刑為5年以下有
    期徒刑以下之刑之罪，而受6個月以下有期徒刑或拘役之宣
    告者，得以新臺幣1千元、2千元或3千元折算1日，易科罰金
    」，經比較新、舊法之易科罰金折算標準，新法並未較有利
    於被告，故本案應依新法第2條第1項前段規定，適用舊法第
    41條第1項前段及修正前罰金罰鍰提高標準條例第2條規定，
    諭知其易科罰金之折算標準。
五、末查被告前未曾受有期徒刑以上刑之宣告，有臺灣高等法院
    被告前案紀錄表1紙在卷可稽，其因一時過失致罹刑章，犯
    後已坦承犯行，並賠償被害人損害，其經此偵審教訓，當知
    所警惕，信無再犯之虞，本院認其刑以暫不執行為適當，爰
    依刑法第74條第1項第1款之規定，併予宣告緩刑2年，以啟
    自新（被告行為後，刑法緩刑之規定雖有修正，惟按犯罪在
    新法施行前，新法施行後，緩刑之宣告，應適用新法第74條
    之規定，有最高法院上開決議七可資參照，故本件被告所為
    上述犯行雖在新法施行前，惟本件判決係在新法施行後，自
    應適用新法規定，為緩刑之諭知）。
據上論斷，應依刑事訴訟法第455之1第3項、第369條第1項前段
、第299條第1項前段，刑法第2條第1項、第284條第1項前段、第
55條、第41條第1項前段（修正前）、第74條第1項第1款，刑法
施行法第1條之1，修正前罰金罰鍰提高標準條例第2條，現行法
規所定貨幣單位折算新臺幣條例第2條規定，判決如主文。
本案經檢察官丁○○到庭執行職務。
中　　華　　民　　國　　96　　年　　5 　　月　　24　　日
                  刑事第三庭審判長法  官  鄭景文
                                  法  官　林淑鳳
                                  法　官　王美婷
以上正本證明與原本無異。
不得上訴。
中　　華　　民　　國　　96　　年　　5 　　月　　24　　日
                                  書記官  劉珍珍
附錄論罪法條：
刑法第284條第1項前段：
因過失傷害人者，處 6 月以下有期徒刑、拘役或 5 百元以下罰
金。
